臺灣高等法院臺中分院刑事判決　　　　　　　　　九十一年度上更(一)字第七二號
　　上　訴　人
　　即　被　告　甲○○
右上訴人因誣告案件，不服臺灣苗栗地方法院八十七年度訴字第一四五號中華民國八
十七年十二月八日第一審判決（起訴案號：臺灣苗栗地方法院檢察署八十六年度偵字
第二七三０號），提起上訴，判決後，由最高法院發回更審，本院判決如左：
    主      文
原判決關於甲○○部分撤銷。
甲○○共同意圖他人受刑事處分，向該管公務員誣告，處有期徒刑月。
    事      實
一、甲○○與羅春玉（原名羅碧梅，經原審法院判處有期徒刑伍月，緩刑三年確定）
    係夫妻關係，癸○○○係羅春玉之母，庚○○、戊○○、己○○係羅春玉之叔父
    ，辛○○○係羅春玉之叔母，壬○○係羅春玉之胞弟，乙○○係己○○之同居人
    。因庚○○、戊○○、羅吉松主張其之前因無自耕農身分，因而將部分土地所有
    權應有部分信託登記在羅春玉之父羅吉松父親名下，羅吉松去世後，其遺產應由
    庚○○等人分配繼承，不應繼承登記在羅春玉名下，惟因羅春玉業已辦妥繼承登
    記，癸○○○、庚○○、戊○○、丙○○、蕭真妹、己○○、辛○○○、壬○○
    、乙○○九人乃於民國八十四年十二月二十六日下午二時許，前往苗栗縣三義鄉
    西湖村伯公坑二二三號羅春玉及甲○○住處，與羅春玉及甲○○討論羅吉松上開
    遺產分配及如何補償羅春玉事宜，協談中羅春玉乃要求甲○○先行前往申請印鑑
    證明三份並交付予戊○○供其辦理相關事宜使用，詎甲○○與羅春玉明知癸○○○、庚○○、戊○○、丙○○、蕭真妹、己○○、辛○○○、壬○○、乙○○九
    人並未動手自甲○○手中搶奪羅春玉之印鑑證明書三份，竟因嗣後不滿遺產分割
    後之補償方式，而基於意圖使該九人受刑事處分之犯意聯絡，於八十五年二月五
    日十時十分許，共同向台灣新竹地方法院檢察署按鈴誣告癸○○○等九人搶奪其
    上開印鑑證明書三份。嗣經臺灣新竹地方法院檢察署以八十五年度他字第八二號
    偵查，並於八十五年三月十六日以癸○○○等八人罪嫌不足偵查終結在案（按，
    辛○○○部分漏未處理）。
二、案經癸○○○、庚○○、戊○○、己○○、辛○○○、壬○○、乙○○七人訴由
    台灣苗栗地方法院檢察署檢察官偵查起訴。
    理      由
一、訊據被告甲○○於審理中固坦承於右揭時間地點對告訴人癸○○○等人，向臺灣
    新竹地方法院檢察署提出前揭搶奪告訴，惟與共同被告羅春玉均一致辯稱因告訴
    人癸○○○等人均確實有搶印鑑證明書，沒有誣告云云。然經查：
    (一)被告甲○○、羅春玉等二人如何捏造被告訴人等九人搶奪印鑑證明書，並向臺
      灣新竹地方法院檢察署誣告之事實，已據告訴人癸○○○等七人分別指訴明確
      。
    (二)而告訴人癸○○○等六人（辛○○○除外）及范學坤、蕭真妹二人確無實施搶
      奪被告甲○○等二人之印鑑證明書之行為，亦經臺灣新竹地方法院檢察署檢察
      官以八十五年度他字第八二號偵查明確，予以簽結確定，此經本院調閱上開案
      卷屬實。
    (三)被告等在臺灣新竹地方法院八十五年度他字第八二號卷第一頁，刑事案件申告
      單」所列被告姓名係載稱：「（如附件）共九人」，而第六頁之附件乃列「娘
      家來訪一行共九人」，即癸○○○、庚○○、戊○○、己○○、辛○○○、壬○○、乙○○、丙○○、蕭真妹九人，並稱：「他們一行人（指告訴人等九人
      ）看見我夫君（指被告甲○○）一回來，三叔（指告訴人戊○○）就從夫君手
      中的三份印鑑證明給奪走，便離去。」（見他字卷第六頁）；且被告甲○○與
      共同被告羅春玉於八十五年二月五日上午十時三十分許，在臺灣新竹地方法院
      苗栗檢察官辦公室（臺灣苗栗地方法院地檢署成立前）被問及「告何人何事？
      」被告等二人均答：「告謝菊蘭、壬○○、戊○○、庚○○、己○○、丙○○
      及蕭真妹、呂教仔等八人搶奪罪。」；再問「情形如何？」俱覆稱：「八十四
      年十二月二十六日下午二時許，在苗栗縣三義鄉西湖村佰公坑二二三號，戊○○搶我的印鑑證明書三份，戊○○與他們一起來。」於同年二月二十九日被告
      甲○○則指稱：「被告九人圍住我，把我逼到房」（見他字卷第十一頁反面
      ），另共同被告羅春玉於八十五年三月二日檢察官訊問時，復指稱：「‧‧‧
      被告九人一窩蜂衝過來，戊○○動手搶我先生甲○○手中的印鑑證明」等語（
      見他字卷第十八頁反面），是被告等二人確有向該管公務員對告訴人等九人提
      出搶奪告訴無誤，被告甲○○在原審審理中另稱「並無告搶奪罪意思，只是想
      要回印鑑證明」等云云，要屬避重就輕之詞，不足採信。又檢察官為簽結時，
      雖誤認被告之人數僅八人，但此無礙於被告甲○○所為誣告被害人數之認定。
    (四)又被告等二人雖指稱證人王寶珠有看見被搶事實等云云。然查，證人王寶珠為
      被告甲○○之妹，其證詞已難免迴護被告。且其在原審法院調查中對於「當時
      是否在場？」自稱「我是事後才去的」，是證人王寶珠是否確實看見事實，亦
      有可議。對於證人王寶珠為何不在偵查中提出人證問題，被告供稱「因檢察官
      沒有問，我們才沒有說」，惟對照翻閱前開他字案卷宗第三頁反面，檢察官問
      及「有何證據提出」，被告均稱「沒有」。足見證人王寶珠並非自始在場目睹
      ，其證詞並未能採信，而為有利於被告二人等之認定。
    (五)關於印鑑證明書被搶走之地點，被告甲○○在臺灣新竹地方法院檢察署訊問時
      指稱：「被告九人圍住我，把我逼到房，當時，我要把印鑑證明交給羅碧梅
      ，戊○○動手搶起我手中的印鑑證明‧‧‧」（見他字卷第十一頁反面），共
      同被告羅春玉在本院前審則供稱：「‧‧‧所以印鑑證明才會被半路截走」，
      「（所謂半路截走是在那裡？）在進客廳的門口被截走的」等語（見本院前審
      卷第二宗第三十一頁反面），二人所供不一致，益見所謂被奪走云云，乃編織
      之詞，致彼此不符。
    (六)又共同被告羅春玉於八十五年一月八日曾囑被告甲○○委代書溫世法致郵局存
      證信函予臺中縣稅捐稽徵處，告稱：「(二)緣去年十二月二十六日被戊○○取
      去印鑑證明書三份，聲稱辦理形態變更分割登記，本人不疑有他，當即交與戊○○印鑑證明書三份」云云，為被告甲○○、共同被告羅春玉及證人溫世法在
      本院所是認，並有上開存證信函影本乙件附卷可稽（見本院前審卷第二宗第十
      五頁至第十六頁）。苟該印鑑證明書係遭搶去，被告等何以未於郵局存證信函
      指稱係遭搶去？嗣經本院受命法官詢以上開問題，被告甲○○一時無言，辯稱
      ：「他可能寫錯了，我跟代書說我的印鑑證明被搶去的」云云（見本院前審卷
      第二宗第十頁正面），但於八十八年八月五日又改稱係代書說過親人不要用誣
      告（按，應係搶奪之誤）這樣寫，所以才沒有這樣寫（即未寫為被搶去）云云
      （見同卷第三十一頁反面），並舉證人溫世法附和其說（見同卷第四十六頁正
      反面），惟如證人溫世法所證為真，即被告於八十八年八月二十五日在本院所
      述為實在，則其於第一次經質以上開問題時，何以反而辯稱：「他可能寫錯了
      」云云，益徵被告所稱為遭搶去乙節，為事後杜撰之詞。
    (七)被告在本院前審雖舉證人曾文發及蔡正賢以證明上開印鑑證明書係遭搶去之事
      實，惟證人蔡正賢在本院前審證稱其未看到雙方爭執之情形（見更審前本院卷
      第二宗第四十七頁反面），證人曾文發雖先則證稱：「八十四年去他家泡茶，
      看到他們在打架，搶東西」云云，但又改稱：「‧‧‧我看到裡面一大堆人，
      有沒有搶東西我不知道」等語（均見本院前審卷第一宗第三十五頁反面），是
      均不能為被告有利之認定。
    (八)末查，告訴人癸○○○為被告甲○○之丈母娘，被告羅春玉之母親，雙方關係
      甚為密切，若非被告等確有誣告行為，焉有母親誣指女兒不是之理。被告等二
      人告訴告訴人等九人之搶奪行為，經查證既非事實，則被告等二人向該管公務
      員誣指告訴人等有搶奪行為，渠等有誣告他人意圖至為顯然，事證明確，渠等
      誣告犯行已堪認定。
二、核被告甲○○所為，係犯刑法第一百六十九條第一項之誣告罪。其與共同被告羅
    春玉於同一案件共同具狀告訴，同時到庭指訴，顯有犯意聯絡及行為分擔，係共
    同正犯。而共同被告羅春玉與告訴人癸○○○有直系血親尊親屬之關係，除經被
告羅春玉自承在卷外，亦有遺產免稅證明書在卷可憑，固應另依同法第一百七十
    條之規定加重其刑。然被告甲○○為無身分之人，與有身分之人共犯刑法第一百
    七十條之罪，依刑法第三十一條第二項規定，仍科以通常之刑，即刑法第一百六
    十九條第一項之罪。被告等二人雖以一狀，同時誣告九人，惟祇成立一誣告罪（
    最高法院十八年上字第三三號、十九年上字第三八一號、四十九年台上字第八八
    三號判例參照），其中渠等誣告丙○○、蕭真妹二人部分，雖未據告訴及起訴，
    惟此部分與告訴部分屬實質上一罪，為起訴效力之所及，本院自應一併予以審究
    。原審予以論科，固非無見，惟(1)、原審未就被告誣告丙○○、蕭真妹二人部分
    一併審究，尚有未洽。(2)、刑法第一百六十九條第一項之誣告罪，其法定刑為七
    年以下有期徒刑，原審卻科處被告甲○○拘役五十日，其判決顯然違背法令。(3)
    、原審就被告所指自何人手中奪走印鑑證明書共幾份之事實，未具體調查審認，
    亦有不當。(4)、原審認被告係一行為觸犯數罪名之想像競合犯，均有未洽。被告
    上訴意旨另仍執前詞空言否認犯罪，其上訴雖無理由，惟原判決關於被告甲○○
    部分既有上開可議之處，即無可維持，仍應由本院將原判決關於被告甲○○部分
    予以撤銷改判。爰審酌被告之品行、犯罪之動機、目的、所用手段、所生危害等
    一切情狀，量處如主文所示之刑，以示懲儆。又本件雖係被告為其利益而上訴，
    但原審判決既因適用法條不當而撤銷之，本院自得諭知較重於原審判決之刑。
三、台灣台中地方法院檢察署八十八年度偵字第九○二七號移送併辦所指被告甲○○
    與羅春玉另於八十六年七月二日具狀誣告戊○○、己○○二人偽造文書部分，經
    查：(一)被告羅春玉業於本院撤回上訴而確定，本院無從予以併辦。(二)況被告二人
    係於八十六年七月二日始又具狀告訴戊○○等人，與本件誣告之時間即八十五年
    三月十六日相去一年又三個月，二者難認係基於概括之犯意而反覆為之，非屬裁
    判上之一罪，本院自亦無從予以併辦，併此敘明。
據上論結，應依刑事訴訟法第三百六十九條第一項前段、第三百六十四條、第二百九
十九條第一項前段，刑法第二十八條、第三十一條第二項、第一百六十九條第一項，
判決如主文。
本案經檢察官丁○○到庭執行職務。
中      華      民      國　    九十一     年     五      月     三 　　日
                                臺灣高等法院臺中分院刑事第八庭
                                      審判長法　官  陳　賢　慧
                                            法　官　劉　榮　服
                                            法　官  陳  毓  秀
右正本證明與原本無異。
如不服本判決應於收受送達後十日內向本院提出上訴書狀，其未敘述上訴之理由者並
得於提起上訴後十日內向本院補提理由書（均須按他造當事人之人數附繕本）。
                                            書記官　許　麗　花
中      華      民      國　    九十一     年     五      月     六 　　日
附錄本判決論罪科刑法條全文：
刑法第一百六十九條第一項：
中華民國刑法第一百六十九條第一項：
意圖他人受刑事或懲戒處分，向該管公務員誣告者，處七年以下有期徒刑。
                                                                        Ｒ
